ACORDAO-COMPLETO-2517872

ACÓRDÃO 2940/2021 ATA 48/2021 - PLENÁRIO

VISTOS, relatados e discutidos estes autos em que se examinou a composição de custos de refino de combustíveis da Petróleo Brasileiro S.A.,
ACORDAM os Ministros do Tribunal de Contas da União, reunidos em Sessão do Plenário, ante as razões expostas pelo Relator, com fundamento nos arts. 1º, inciso II, e 43, inciso I, da Lei nº 8.443/1992, c/c o art. 250, inciso II, do Regimento Interno do TCU, em:
9.1. encaminhar cópia do relatório de auditoria e respectivo apêndice, na íntegra, à Comissão de Defesa do Consumidor (CDC) da Câmara dos Deputados;
9.2. tornar público o relatório de auditoria, fazendo incidir, sobre as peças e papéis de trabalho constantes destes autos, a classificação proposta no aplicativo "Classificação de peças do e-TCU com restrição de acesso", de modo que a concessão de vistas e cópias seja feita de acordo com as restrições ou permissões ali constantes;
9.3. indeferir o pleito da Petrobras de suprimir trechos do relatório;
9.4. juntar cópia desta deliberação ao TC Processo 039.781.2019-4.
9.5. Arquivar este processo.

Relatório de auditoria que teve por objetivo avaliar a composição de custos de refino de combustíveis da Petrobras.

Petróleo Brasileiro S.A.

3. Interessados/Responsáveis:
3.1. Interessado: Congresso Nacional (vinculador).

13.1. Ministros presentes: Bruno Dantas (na Presidência), Walton Alencar Rodrigues (Relator), Benjamin Zymler, Augusto Nardes, Aroldo Cedraz, Raimundo Carreiro, Vital do Rêgo e Jorge Oliveira.
13.2. Ministros-Substitutos presentes: Augusto Sherman Cavalcanti, Marcos Bemquerer Costa e Weder de Oliveira.

ACORDAO-COMPLETO-2555233

Acórdão 2309/2022 - Plenário

WALTON ALENCAR RODRIGUES

Adoto, como relatório, a instrução constante da peça 12, que contou com a anuência do Titular da unidade técnica (peça 14) .
Introdução 
Deliberação que originou o trabalho 
Em cumprimento ao Acórdão 675/2020-TCU-Plenário, de relatoria do Exmo. Ministro Walton Alencar Rodrigues, realizou-se auditoria na Petróleo Brasileiro S.A., no período compreendido entre 12/3/2021 e 30/6/2021.
As razões que motivaram esta auditoria originam-se de Solicitação do Congresso Nacional, requisitada nos termos do ofício 197/2019/CDC, de 20/11/2019 (evidência 1, p. 1) , por meio do qual o Exmo. Deputado Federal João Maia, Presidente da Comissa¿o de Defesa do Consumidor - CDC, encaminhou a esta Corte a Proposta de Fiscalização e Controle (PFC) 183/2018.
A PFC 183/2018, de autoria do Deputado Ivan Valente, propôs apurar, com auxílio do Tribunal de Contas da União, irregularidades sobre: "a) o aumento de preços da Petrobras para os combustíveis, no período de abril de 2016 até 1° de junho de 2018; b) o ato de redução do uso da capacidade das refinarias nacionais empreendida pela Petrobras, seus impactos para a empresa e para o mercado interno de combustíveis; e c) eventual benefício obtido por empresas estrangeiras em razão das medidas mencionadas, violando os direitos dos consumidores e impactando a economia popular" (evidência 1, p. 3) .
O relatório prévio apresentado pelo Deputado Celso Russomanno posicionou-se pela aprovação da PFC e propôs plano de execução e metodologia de avaliação no sentido de solicitar que esse Tribunal realizasse fiscalização "nos atos e procedimentos da Petrobras na definição da nova política de preços de combustíveis, tendo por base os seguintes enfoques: i) verificar a composição de custos de refino de combustíveis da Petrobras; e ii) verificar plano ou programa da Petrobras para venda e pulverização de ativos de refino, para assegurar sua condição de monopolista" (evidência 1, p. 3 a 13) . Fundamentado nesse relatório prévio, a Comissa¿o de Defesa do Consumidor aprovou a PFC 183/2018. Assim, o documento encaminhado a esta Corte solicitou que fosse realizada fiscalização com posterior encaminhamento de documentos pertinentes.
Tendo em vista que os itens a) , b) , c) e ii) da proposta de fiscalização e controle estão sendo tratados em outros trabalhos desta Corte de Contas, quais sejam, a fiscalização que tem como objetivo, dentre outros, avaliar a política de preços de combustíveis da Petrobras - PPC (TC Processo 030.033/2016-0) e a fiscalização que visa avaliar riscos e oportunidades advindos da venda das refinarias da Petrobras - Novo Mercado de Refino (TC Processo 003.245/2020-9) , o Plenário desta Corte determinou, por meio do Acórdão 675/2020-TCU-Plenário, a inclusão no plano de ações desta unidade técnica de fiscalização com o objetivo de atender o item i) da referida PFC: "verificar a composição de custos de refino de combustíveis da Petrobras".
Portanto, em atendimento à determinação do Plenário, esta unidade técnica instaurou a presente fiscalização com o objetivo de avaliar a composição de custos de refino de combustíveis da Petrobras, assim como solicitado pela CDC da Câmara dos Deputados
Visão geral do objeto
O parque de refino da Petrobras teve origem com a criação da estatal, em 1953, quando a Refinaria de Mataripe foi incorporada ao seu patrimônio. A refinaria, que foi criada em 1950 impulsionada pela descoberta do petróleo na Bahia, foi rebatizada em 1957, passando a se chamar Refinaria Landulpho Alves (Rlam) (https://petrobras.com.br/pt/nossas-atividades/principais-operacoes/refinarias/refinaria-landulpho-alves-rlam.htm) . Com o passar dos anos, a Petrobras ampliou o seu parque de refino com a incumbência de garantir o fornecimento de derivados no mercado interno, sobretudo gasolina e diesel, e consequentemente reduzir a dependência externa do fornecimento desses produtos. Atualmente, a Petrobras detém uma capacidade instalada de refino de 2,17 milhões de barris/dia o que representa 99% da capacidade de refino instalada no País, de acordo com dados de 2019 (PETROBRAS, 2021, p. 94) 
O parque de refino possui refinarias com variadas configurações e tecnologias, tendo em vista que foram instaladas em diferentes momentos, com diferentes estratégias comerciais e distintos graus de investimentos. Como forma de comparar as complexidades de suas refinarias, a Petrobras divulga o Índice de Complexidade de Nelson (ICN) desses ativos. O ICN é uma métrica utilizada para quantificar e classificar a complexidade de refinarias. Segundo Perissé (2007) , uma refinaria pouco complexa tem um ICN inferior a 3, enquanto valores superiores a 10 indicam uma refinaria de elevada complexidade, com capacidade de processar petróleos pesados, ácidos e com alto teor de enxofre. Refinarias de maior complexidade são necessárias quando se tem como entrada petróleo de pior qualidade.
As refinarias da Petrobras compõem a Unidade Geradora de Caixa (UGC) do segmento de Refino Transporte e Comercialização - RTC, conjunto de ativos que conta, ainda, com terminais e dutos, bem como os ativos logísticos operados pela Transpetro. O papel da UGC do RTC é sobretudo de refinar o petróleo extraído nos campos explorados pela Petrobras e/ou importados, de modo a gerar receitas para a companhia. 
Contabilmente, o segmento de RTC também inclui atividades como comercialização de petróleo, biocombustíveis, produtos petroquímicos e extração e comercialização de xisto. No entanto, o resultado proveniente da venda de derivados de petróleo no mercado interno (incluindo derivados importados) representa parcela relevante das receitas desse segmento.
No que se refere à importância desse segmento para a companhia, o resultado do segmento de RTC representou parcela significativa das receitas da Petrobras ao longo dos anos, conforme demonstrado no Gráfico 1. De 2010 a 2020 o segmento contribuiu, em média, para formação de 47% da receita total.
Gráfico 1 - Participação da receita do RTC na receita total da Petrobras
Fonte: elaboração própria com base nas demonstrações financeiras da Petrobras.
A receita proveniente da venda desses produtos tem origem sobretudo na produção própria de derivados, que representa a maior parte do volume comercializado pela empresa. De acordo com dados de 2020, o volume importado de derivados representou 7% do volume total comercializado no País, de acordo com a Tabela 1. Ainda de acordo com a referida tabela, de 2010 a 2020, as importações representaram cerca de 14% do total vendido no mercado interno. Sendo assim, pode-se dizer que o resultado desse segmento reflete, em grande parte, a venda de derivados produzidos pelas refinarias da Petrobras.
Tabela 1 - Venda e importação de derivados pela Petrobras
	Indicador
	2010
	2011
	2012
	2013
	2014
	2015
	2016
	2017
	2018
	2019
	2020

	Importação de derivados (mil barris/dia) 
	299
	387
	433
	389
	413
	256
	238
	181
	195
	186
	117

	Venda de derivados no mercado interno (mil barris/dia) 
	1.958
	2.131
	2.285
	2.383
	2.458
	2.172
	1.982
	1.835
	1.808
	1.754
	1.663

	Percentual de derivado importado
	15%
	18%
	19%
	16%
	17%
	12%
	12%
	10%
	11%
	11%
	7%

Fonte: elaboração própria com base nas demonstrações financeiras da Petrobras.
Destaca-se que o referido segmento está passando por relevantes mudanças e reestruturações. Por provocação do Cade (Conselho Administrativo de Defesa Econômica) , está em andamento a venda de 50% da capacidade de refino, a qual está distribuída em 8 ativos que compõem a carteira de desinvestimento da Petrobras: Refinaria Abreu e Lima (Rnest) , Unidade de Industrialização do Xisto (Six) , Refinaria Landulpho Alves (Rlam) , Refinaria Gabriel Passos (Regap) , Refinaria Presidente Getúlio Vargas (Repar) , Refinaria Alberto Pasqualini (Refap) , Refinaria Isaac Sabbá (Reman) e Lubrificantes e Derivados de Petróleo do Nordeste (Lubnor) . 
Desde a quebra do monopólio legal do refino, por meio da Lei 9.478/1997, não houve movimento significativo de novos entrantes no mercado, muito por causa da posição dominante da estatal petroleira no segmento, o que motivou o Cade a agir em defesa de um mercado concorrencial. 
A venda das refinarias encontra amparo no plano estratégico da Petrobras anunciado em 2016, a partir do qual a companhia passou a priorizar o negócio de exploração e produção do petróleo do Pré-sal em detrimento de novos investimentos nas atividades de refino, para as quais se buscaria redução de risco por meio de desinvestimentos e parcerias. 
Entretanto, ressalta-se que mesmo após a venda dessas refinarias, o segmento de refino da Petrobras continuará a ter participação relevante no mercado brasileiro de combustíveis, detendo cerca de 50% da capacidade nacional de processamento. A referida capacidade se concentrará no Sudeste do País, sobretudo em São Paulo e no Rio de Janeiro, onde estão localizadas as refinarias de maior porte, bem como o maior mercado consumidor interno de combustíveis fósseis. 
Ademais, a Petrobras se direciona à otimização das refinarias que devem permanecer sob o seu controle. Conforme divulgado em seu Plano Estratégico 2021-2025 (PETROBRAS, 2020b) , há previsão de realização de investimentos da ordem de US$ 1,8 bilhão em projetos voltados para o aumento da produção de diesel S-10 (diesel com baixo teor de enxofre) e da eficiência operacional e energética dos ativos de refino.
Tem-se, portanto, uma pretensão de redução da participação da empresa no segmento, com foco na modernização dos ativos da região sudeste, que têm potencial de gerar mais valor e retorno sobre o capital empregado.
Objetivo e questões de auditoria 
A presente auditoria teve por objetivo verificar a composição dos custos de refino de combustíveis da Petrobras.
As questões de auditoria fundamentaram-se nos pedidos e nas alegações trazidos pela CDC da Câmara dos Deputados, os quais se baseiam em suposta falta de transparência da Petrobras quanto à divulgação de informações de seus custos de refino, assim como nas sugestões emanadas pelo Exmo. Ministro Relator em seu voto condutor do Acórdão 675/2020-TCU-Plenário, no sentido de comparar a Petrobras a outros players do mercado. 
A partir do objetivo do trabalho e considerando as manifestações supracitadas, formularam-se as seguintes questões:
Questão 1: A divulgação de dados de custos e margens de refino de combustíveis da Petrobras está aderente aos requisitos dispostos no arcabouço legal e normativo vigente?
Questão 1.1: A Petrobras cumpre requisitos legais de transparência e divulgação das suas demonstrações financeiras no que se refere ao segmento de Refino?
Questão 1.2: Como se dá a divulgação dos dados operacionais e financeiros do refino por outros players do mercado? 
Questão 2: As margens de refino praticadas pela Petrobras de 2010 a 2020 estão aderentes às disposições do artigo 61, §1º da Lei 9.478/1997?
Questão 2.1: Os custos de produção de derivados da Petrobras estão aderentes aos incorridos pelo mercado?
Questão 2.2: Como se comportaram as margens do refino em relação às políticas de preços da Petrobras?
Metodologia utilizada 
Os trabalhos foram realizados em conformidade com as Normas de Auditoria do Tribunal de Contas da União (Portaria-TCU 280, de 8 de dezembro de 2010, alterada pela Portaria-TCU 168 de 30 de junho de 2011) e com observância aos Padrões de Auditoria de Conformidade estabelecidos pelo TCU (Portaria-Segecex 26, de19 de outubro de 2009) .
Tendo em vista que esta fiscalização visou responder questionamentos trazidos no âmbito de SCN (TC Processo 039.781.2019-4) , o planejamento partiu, sobretudo, dos apontamentos feitos na PFC 183/2018 pela CDC da Câmara dos Deputados. Ainda, foram levadas em consideração as sugestões trazidas pelo Exmo. Relator Walton Alencar Rodrigues no voto condutor do Acórdão 675/2020-TCU-Plenário.
Também foram considerados para a elaboração do planejamento os conhecimentos angariados por esta unidade técnica em trabalhos relacionados, notadamente aqueles relativos ao acompanhamento da subvenção do Governo Federal ao óleo diesel (TC Processo 036.591/2018-1) , à avaliação da política de preços de combustíveis da Petrobras- PPC (TC Processo 030.033/2016-0) , e à auditoria operacional que teve como objetivo mapear riscos e oportunidades da transição de mercado relacionada à venda das refinarias da Petrobras (TC Processo 003.245/2020-9) . Além disso, foram realizadas reuniões com especialistas do setor com vistas a colher percepções acerca do objeto a ser auditado e delimitar o escopo e as questões de auditoria.
Durante a execução dos trabalhos, foram realizados sobretudo procedimentos de coleta de dados, recálculo, questionários, entrevistas e análise documental. Optou-se por utilizar como principais fontes de informação a divulgação pública de resultados da Petrobras e de empresas estrangeiras comparáveis, classificadas como peer group. As informações disponibilizadas nos seus endereços eletrônicos foram em grande parte suficientes para responder as questões de auditoria. 
A série histórica de dados analisados diz respeito principalmente aos anos de 2010 a 2020, no entanto, em alguns momentos do trabalho optou-se por estender a série para possibilitar um melhor entendimento e contextualização das variáveis analisadas.
Por fim e não menos importante, foram consultadas publicações técnicas, principalmente da Agência Nacional do Petróleo, Gás Natural e Biocombustíveis (ANP) , da Empresa de Pesquisa Energética (EPE) , além de publicações acadêmicas voltadas para o setor de petróleo e gás natural.
Limitações inerentes à auditoria 
As limitações do presente trabalho dizem respeito principalmente às comparações realizadas entre a Petrobras e o peer group, ou grupo de pares. Essas comparações envolvem diferentes empresas, que atuam em diferentes mercados, com características próprias, e que estão submetidas a diferentes legislações, o que naturalmente não permite realizar comparações precisas.
Volume de recursos fiscalizados 
Não houve a fiscalização de aplicação de recursos nesta fiscalização.
Benefícios estimados da fiscalização 
Os benefícios da fiscalização não são financeiramente quantificáveis, nos termos dispostos no parágrafo único do art. 3º da Portaria-TCU 82/2012, mas qualitativos, conforme art. 4ª, § 2º, do mesmo normativo. Entre os benefícios estimados desta fiscalização, pode se mencionar o aumento da transparência na formação de preços de combustíveis e o aprimoramento potencial da Administração Pública ao permitir que os diversos atores, sejam os formuladores de leis, de políticas públicas, executores ou reguladores percebam o contexto no qual os custos do refino estão inseridos.
Exame Técnico
Os exames realizados nesta fiscalização não resultaram em achados de auditoria. Dessa forma, o presente exame técnico visa descrever os procedimentos e as análises realizadas com o objetivo de responder as questões de auditoria, as quais são baseadas sobretudo nos questionamentos trazidos em sede de Solicitação do Congresso Nacional (SCN) .
Para tal, são descritas as análises realizadas nos quesitos de transparência e divulgação de informações do segmento de refino pela Petrobras, custos incorridos pela empresa na produção de derivados de petróleo e as margens praticadas durante a vigência de suas principais políticas de preços de combustíveis.
Análise da transparência e da divulgação das informações do segmento de refino
A presente seção trata dos resultados da aplicação dos procedimentos de auditoria realizados no âmbito da questão 1, assim como das subquestões 1.1 e 1.2 relacionadas, as quais tinham como objetivo investigar se a divulgação dos dados do segmento de refino pela Petrobras se dá de forma transparente e cumpre os requisitos legais e normativos aplicáveis. 
Buscou-se verificar se a Petrobras cumpre requisitos normativos que balizam a divulgação de informações contábeis, dentre as quais insere-se a divulgação de informações do segmento de refino, e, ao mesmo tempo, comparar as suas divulgações de resultados com as de seus pares no cenário internacional, com o intuito de avaliar a transparência das informações prestadas pela empresa brasileira.
De forma geral, cumpre destacar que a Petrobras, assim como as demais sociedades por ações, deve seguir as disposições da Lei 6.404/76 (Lei das S.A.) , as quais exigem que as empresas abertas divulguem minimamente demonstrações financeiras específicas voltadas ao entendimento da situação patrimonial da companhia, nos seguintes termos:
Art. 176. Ao fim de cada exercício social, a diretoria fará elaborar, com base na escrituração mercantil da companhia, as seguintes demonstrações financeiras, que deverão exprimir com clareza a situação do patrimônio da companhia e as mutações ocorridas no exercício:
I - balanço patrimonial;
II - demonstração dos lucros ou prejuízos acumulados;
III - demonstração do resultado do exercício; e
IV - demonstração dos fluxos de caixa; e 
V - se companhia aberta, demonstração do valor adicionado.
Aliado ao supracitado requisito legal, a Lei das S.A. prevê, em no § 3º do art. 177, que as companhias abertas, ao elaborarem as suas demonstrações financeiras, devem observar também as normas expedidas pela Comissão de Valores Mobiliários (CVM) .
Por sua vez, a CVM, ao elaborar normas relacionadas à divulgação das demonstrações financeiras, deve se pautar em padrões internacionais de contabilidade dos principais mercados de valores mobiliários, de acordo com o art. 177, § 5º da Lei 6.404/76.
1.1. A referida disposição legal visa, principalmente, tornar as práticas contábeis brasileiras convergentes com as práticas contábeis internacionais. Tem como objetivo, ainda, promover o aumento da transparência e da confiabilidade das informações financeiras e facilitar o acesso das empresas nacionais às fontes de financiamento externas.
Para dar cumprimento ao dispositivo legal, a CVM editou, dentre outras, as instruções 457/2007 e 485/2010, por meio das quais determinou que as companhias abertas devem apresentar as suas demonstrações financeiras consolidadas adotando o padrão contábil internacional, de acordo com os pronunciamentos emitidos pelo International Accounting Standards Board (IASB) .
O padrão internacional de contabilidade é apresentado por meio da emissão das normas internacionais de contabilidade, ou International Financial Reporting Stantards (IFRS) , as quais são adotadas no País por meio do Comitê de Pronunciamentos Contábeis (CPC) , o qual, por sua vez, define as regras a serem seguidas pelas empresas brasileiras.
Adicionalmente, a Petrobras deve seguir o disposto na Lei das Estatais (13.303/2016) , a qual prevê em seu artigo 8º que a empresa estatal, seja empresa pública ou sociedade de economia mista, deve obedecer minimamente aos seguintes requisitos de transparência:
III - divulgação tempestiva e atualizada de informações relevantes, em especial as relativas a atividades desenvolvidas, estrutura de controle, fatores de risco, dados econômico-financeiros, comentários dos administradores sobre o desempenho, políticas e práticas de governança corporativa e descrição da composição e da remuneração da administração;
 (...) 
VIII - ampla divulgação, ao público em geral, de carta anual de governança corporativa, que consolide em um único documento escrito, em linguagem clara e direta, as informações de que trata o inciso III; (grifos acrescidos) 
Por fim, e não menos importante, por ser uma empresa listada na bolsa de Nova Iorque, a Petrobras também deve seguir regras de divulgação de suas demonstrações financeiras emanadas pela Security Exchange Comission (SEC) , órgão regulador do mercado financeiro americano, equivalente à CVM no Brasil. A SEC exige que empresas estrangeiras com ações negociadas nas bolsas de valores dos Estados Unidos divulguem informações sobre seus resultados anuais em formulário específico denominado "Form 20-F" (https://www.sec.gov/files/form20-f.pdf) .
Apresentado o panorama normativo relacionado à divulgação de informações que visam dar transparência à situação financeira, patrimonial e operacional da Petrobras, passa-se, portanto, aos requisitos específicos relacionados à atividade de refino.
No decorrer dos exames realizados no âmbito deste trabalho, indagou-se à Petrobras quais são os normativos e leis que balizam a divulgação dos resultados do segmento de refino, principalmente dos dados relativos a custos e margens.
De acordo com a empresa (evidência 2, p.2) , as informações por segmentos de negócios divulgadas seguem o pronunciamento técnico CPC 22 - Informações por Segmento, o qual está relacionado com o IFRS 8.
Nos termos do CPC 22, um segmento operacional é um componente da entidade (CPC 22, p. 2) :
a) que desenvolve atividades de negócio das quais pode obter receitas e incorrer em despesas (incluindo receitas e despesas relacionadas com transações com outros componentes da mesma entidade) ; 
b) cujos resultados operacionais são regularmente revistos pelo principal gestor das operações da entidade para a tomada de decisões sobre recursos a serem alocados ao segmento e para a avaliação do seu desempenho; e 
c) para o qual haja informação financeira individualizada disponível.
Nesse sentido, a atuação da Petrobras é dividida em três atividades de negócio, ou segmentos, principais: Exploração e Produção ("E&P") , Refino, Transporte e Comercialização ("Refino") e Gás e Energia ("G&P") .
Nota-se, portanto, que não há exigências específicas de divulgações de informações voltadas ao segmento de refino que não aquelas aplicáveis também a outros segmentos operacionais.
O princípio básico que norteia o referido pronunciamento é a necessidade de divulgar informações que permitam aos usuários das demonstrações contábeis avaliarem a natureza e os efeitos financeiros das atividades de negócio nos quais a empresa está envolvida e os ambientes econômicos nos quais opera (CPC 22, p. 1) .
Ainda de acordo com o referido pronunciamento, para aplicar esse princípio básico, a entidade deve divulgar principalmente as seguintes informações (CPC 22, p. 5-7) : 
tipos de produtos e serviços a partir dos quais cada segmento divulgável obtém suas receitas;
informações sobre o lucro ou prejuízo reconhecido dos segmentos, incluindo as receitas e as despesas específicas que compõem o lucro ou o prejuízo desses segmentos, os respectivos ativos, os passivos e as bases de mensuração;
 conciliações das receitas totais dos segmentos, do respectivo lucro ou prejuízo, dos seus ativos e passivos e outros itens materiais com os montantes correspondentes da entidade.
Não menos importante, é mister ressaltar que apesar de não se constituir como uma divulgação contábil, a Petrobras deve prestar à ANP, por expressa previsão da Resolução 16/2010, a qual regulamenta a atividade de refino de petróleo no Brasil, e da Resolução 17/2004, que trata do envio de informações por produtores e distribuidores de derivados à ANP, as seguintes informações: dados de processamento de matéria-prima, produção de derivados, movimentação, estoque, discriminação de recebimento e entrega de produtos e matérias primas referentes à sua atividade.
Tendo como critério o arcabouço legal e normativo apresentado, analisou-se, em um primeiro momento, se a Petrobras cumpre as disposições legais e normativas no que tange ao segmento de refino e, em um segundo momento, comparou-se as divulgações da Petrobras com um grupo de empresas definidas como peer group.
Partindo para a primeira linha de análise, verificou-se que a Petrobras divulga em seu sítio eletrônico informações voltadas ao atendimento dos requisitos legais e normativos dispostos anteriormente.
Na seção relacionamento com investidores é possível ter acesso a uma quantidade relevante de informações sobre a atuação da companhia e a seus dados contábeis, financeiros e operacionais históricos, assim como disposto na Figura 1.
Figura 1 - Informações disponíveis no sítio eletrônico da Petrobras
Fonte: Petrobras (www.investidorpetrobras.com.br/resultadosecomunicados/centralderesultados) .
Ao se consultar os documentos referentes ao exercício de 2020, em relação às demonstrações obrigatórias previstas da Lei 6.404/76, verificou-se que a Petrobras cumpre os requisitos legais ao prestar as referidas informações no documento denominado "Informações Trimestrais - ITR", no qual é possível obter, em bases trimestrais, balanço patrimonial; demonstração dos lucros ou prejuízos acumulados (inserida na Demonstração de Mutações do Patrimônio Líquido) ; demonstração do resultado do exercício; demonstração dos fluxos de caixa; demonstração do valor adicionado; notas explicativas, além de comparativos com o exercício anterior.
O documento também trata das informações por segmento, assim como exigido pelo CPC 22, dentre as quais é possível avaliar o resultado de cada segmento de negócio, quais sejam, E&P, RTC ("refino") , e Gás & Energia. Além disso, a classificação "Corporativo e outros negócios" inclui as atividades que não são atribuídas aos segmentos de negócio, principalmente aquelas relacionadas à gestão financeira corporativa, despesas gerais corporativas e outras despesas.
Ademais, constatou-se que a Petrobras conta, em suas divulgações de demonstrações contábeis, com o parecer de auditores independentes, o qual verifica se as informações prestadas foram elaboradas de acordo com as normas aplicáveis, de acordo com a regra prevista pelo art. 177, §3º da Lei 6.404/76.
É mister ressaltar que, além das informações exigidas, verificou-se que a empresa presta ainda uma gama adicional de informações para os acionistas. No âmbito dessas publicações direcionadas aos acionistas em geral estão as informações mais relevantes para cada segmento. A exemplo, a divulgação de resultados é realizada por meio do relatório de desempenho, o qual contém todos os principais fatores que influenciaram no resultado da companhia durante o período do exercício financeiro, de forma global e em cada segmento de negócio. 
No que tange ao segmento de refino, o referido relatório apresenta os principais indicadores que influenciam no resultado do segmento, quais sejam, receitas de vendas, despesas, lucro, ebitda, margem ebitda, custo do refino e preço dos derivados básicos no brasil.
Constatou-se ainda que a Petrobras divulga um documento adicional voltado à compreensão de seus resultados: o "relatório de produção e vendas", por meio do qual é possível obter informações operacionais do segmento de refino, como, por exemplo, a carga processada global, o volume total de derivados produzidos, fator de utilização do parque de refino, participação do óleo nacional na carga processada, além de volumes produzidos e vendidos dos principais derivados comercializados no País (diesel, gasolina, GLP, QAV, nafta e óleo combustível) .
Não menos importante, verificou-se que a Petrobras divulga um panorama de suas atividades por meio do Formulário de Referência, documento exigido pela CVM que reúne informações como: atividades desenvolvidas, gerenciamento de riscos e controles internos, descrição da estrutura administrativa, estrutura de capital, dados financeiros, comentários dos administradores sobre esses dados, valores mobiliários emitidos e transações com partes relacionadas.
No âmbito deste formulário, é possível obter informações detalhadas sobre as refinarias da Petrobras, como, por exemplo, sua capacidade de destilação, localização geográfica, principais produtos derivados, capacidade de armazenamento, principais concorrentes, assim como informações comerciais de volume de vendas de derivados no mercado interno por produto.
No que tange ao art. 8º da Lei 13.303/16, o qual dispõe acerca da necessidade de que a sociedade de economia mista cumpra, como requisito mínimo de transparência, divulgação tempestiva e atualizada de informações relevantes, apurou-se que a Petrobras divulga, nos termos do inciso VIII do referido artigo, a Carta Anual de Políticas Públicas e de Governança Corporativa (https://www.investidorpetrobras.com.br/esg-meio-ambiente-social-e-governanca/governanca/) . O documento conta com informações voltadas ao atendimento do referido dispositivo legal, quais sejam, informações relativas a atividades desenvolvidas, estrutura de controle, fatores de risco, dados econômico-financeiros e principais características dos segmentos de negócio.
Por fim, constatou-se que a Petrobras divulga à ANP dados operacionais relativos a suas refinarias, como carga processada, capacidade de processamento e volume de derivados produzidos, por derivado, em base mensal. Por sua vez, a ANP divulga essas informações em uma série histórica na seção de dados estatísticos em sua página na internet (https://www.gov.br/anp/pt-br/centrais-de-conteudo/dados-estatisticos) , o que amplia ainda mais o leque de informações disponíveis sobre o segmento.
Partindo-se para um aspecto comparativo com outros players, analisou-se as informações divulgadas pelo peer group. Definiu-se como grupo de pares aquelas empresas com valor de mercado semelhante ou acima e que também atuam de forma verticalizada, ou seja, desenvolvem atividades tanto na produção quanto no refino de petróleo. Dessa forma, comparou-se as demonstrações financeiras do peer group, composto por Exxon, Chevron, Shell, Total, BP e Equinor, com as divulgadas pela Petrobras.
As demonstrações foram buscadas no sítio eletrônico de cada empresa, no âmbito dos quais analisou-se amostras dos seus relatórios anuais e trimestrais, além de dados operacionais divulgados de seus respectivos segmentos de refino.
De forma geral, notou-se que as empresas cumprem, assim como a Petrobras, tanto as normas da SEC, quanto do IASB, órgão internacional de padronização das demonstrações contábeis. Exceção são as empresas norte americanas, Chevron e ExxonMobil, que seguem os padrões contábeis daquele país (United States Generally Accepted Accounting Principles - US GAAP) .
No âmbito de seus resultados, sejam trimestrais ou anuais, notou-se que as informações de cada segmento são separadas por upstream, no âmbito do qual se concentram aquelas informações relativas a reservas, exploração e produção de petróleo e gás natural, e downstream, no âmbito do qual se reportam os resultados da atividade de refino, petroquímica, lubrificantes, distribuição e comercialização. 
No que tange ao segmento de downstream, há foco na divulgação e margens de refino, receitas, produção de combustíveis, fator de utilização de refinarias, vendas de derivados de petróleo. No entanto, em que pese a maior parte das informações serem coincidentes, não há formas exaustivas de divulgação de dados e informações, isto é, cada empresa os divulga da forma que entende mais conveniente para a compreensão de seu negócio e não necessariamente em um mesmo documento.
Exceto quanto à margem de refino, a divulgação de resultado por parte da Petrobras também constitui um conjunto de dados equivalentes, conforme salientado no tópico anterior. No entanto, a Petrobras opta por não divulgar as informações relativas a margens de refino, já que, segundo a empresa, as informações financeiras divulgadas em seus demonstrativos são adequadas para a avaliação do desempenho da empresa pelos acionistas e público de interesse. Durante a execução dos procedimentos de auditoria, a equipe da Petrobras relatou ser o resultado global a métrica a ser perseguida pela Companhia (evidência 3, p. 1) .
No entanto, durante os exames realizados nesta auditoria, notou-se que a Petrobras divulga um conjunto de informações que possibilita o entendimento dos custos e margens incorridos pelo setor, como, por exemplo, o preço pago pela matéria-prima ("preço do petróleo no Brasil") , os custos de refino ("custos de refino no brasil") e o preço médio de realização dos derivados básicos, o que inclui uma média ponderada dos principais derivados comercializados pela Petrobras.
A partir desses dados, utilizando-se como base a metodologia de netback descrita no Apêndice A, é possível calcular o spread entre o preço dos produtos vendidos e os principais custos do refino, estimando-se dessa forma uma margem de comercialização, conforme será mais bem detalhado na seção II.3 do presente relatório de auditoria.
Sendo assim, nota-se que os principais indicadores do segmento são divulgados de forma similar pela Petrobras e pelo peer group, o que permite concluir que comparativamente não há falta de transparência por parte da Petrobras na divulgação de seus dados. 
Por todo o exposto, conforme demonstrado, verificou-se que a Petrobras cumpre todos os requisitos legais quanto à divulgação das demonstrações contábeis e os requisitos de transparência. O cumprimento é feito por meio da disponibilização de informações sobre a empresa, seus resultados, suas atividades, bem como a situação financeira, patrimonial e operacional, tanto da companhia como um todo quanto de seus segmentos de negócio individualizados, dentre os quais, o segmento de refino.
Análise dos custos do segmento de refino da Petrobras
A presente seção trata dos resultados da aplicação dos procedimentos de auditoria realizados com vistas a responder à questão 2 de auditoria especificamente no que se refere à subquestão 2.1 a qual busca de forma geral, levantar e analisar a aderência dos custos incorridos pela Petrobras no refino de petróleo aos praticados pelos demais agentes do mercado.
Análise dos custos de produção de derivados incorridos pela Petrobras
No âmbito dos procedimentos realizados na presente análise buscou-se sobretudo verificar quais variáveis compõem o custo de produção dos derivados nas refinarias e qual a sua participação no processo produtivo, assim como investigar o papel do custo de produção na precificação de combustíveis.
Em primeiro lugar, revela-se necessário adentrar no conceito de custo, o qual, segundo o contabilista Eliseu Martins (2018, p. 9) , é um gasto relativo a bem ou serviço utilizado na produção de outros bens ou serviços, o qual é reconhecido como custo no momento da utilização dos fatores de produção para fabricação do produto, nos seguintes termos:
O Custo é também um gasto, só que reconhecido como tal, isto é, como custo, no momento da utilização dos fatores de produção (bens e serviços) , para a fabricação de um produto ou execução de um serviço. Exemplos: a matéria-prima foi um gasto em sua aquisição que imediatamente se tornou investimento, e assim ficou durante o tempo de sua Estocagem; no momento de sua utilização na fabricação de um bem, surge o Custo da matéria-prima como parte integrante do bem elaborado. Este, por sua vez, é de novo um investimento, já que fica ativado até sua venda.
A energia elétrica é um gasto, no ato da aquisição, que passa imediatamente para custo (por sua utilização) e passa a fazer parte do valor do custo do produto com ela elaborado. A máquina provocou um gasto em sua entrada, tornado investimento (ativo) e parceladamente transformado em custo, via Depreciação, à medida que é utilizada no processo de produção de utilidades. (grifos acrescidos) 
Nesse sentido, os custos de produção dos combustíveis e dos derivados de petróleo em geral são os gastos incorridos no momento da produção destes bens, isto é, aqueles que ocorrem desde a compra da matéria-prima, até aqueles que ocorrem na utilização das unidades de processamento de uma refinaria. Estes custos podem ser divididos em dois grandes grupos, quais sejam, aqueles relativos à matéria-prima (compra do petróleo e custos de internalização) e os relativos ao processamento do petróleo, ou seja, custos incorridos na operação de refino.
Conforme a Figura 2 abaixo, é possível verificar, de forma ilustrativa, os principais componentes que formam o custo de produção de derivados.
Figura 2- Custos de produção de derivados
Fonte: elaboração própria com base em EPE (2019) .
De acordo com a Empresa de Pesquisa Energética (EPE) , o custo mais representativo de uma refinaria é aquele relacionado à aquisição do petróleo. Nenhum petróleo é igual a outro, tendo como principais características que os distinguem sua densidade e seus contaminantes. Petróleos mais leves (com menor densidade) tendem a resultar em produtos de maior valor agregado, de modo que a tendência é que eles possuam um prêmio em relação aos petróleos mais pesados. Há, no entanto, outros fatores importantes na precificação do petróleo: segundo a EPE, um maior teor de contaminantes, tais como compostos sulfurados e nitrogenados, desvalorizam o petróleo comercializado (EPE, 2019, p. 6) .
Isto é, os custos de produção de uma refinaria são significativamente impactados pelo tipo de petróleo que esta é capaz de refinar, sendo, portanto, a decisão de qual tipo de petróleo refinar determinante para minimizar os custos e maximizar os resultados do refinador.
Além disso, tem-se ainda os custos de internalização, quais sejam, o frete do transporte marítimo da origem até a refinaria, a armazenagem da matéria-prima nos terminais portuários e o transporte terrestre, via dutos, até a refinaria que processará o petróleo.
No que se refere aos custos operacionais, estes custos podem ser divididos contabilmente em dois grandes grupos: custos de processamento e custos de depreciação (EPE, 2019, p. 8) .
Os custos de processamento são relacionados primordialmente a energia, manutenção e pessoal. Ainda conforme a EPE, a atividade de refino é intensiva em energia, sendo este o principal componente dos custos operacionais de uma planta de refino. Ressalta-se que parte das correntes geradas pelo processamento de petróleo são destinadas a serem consumidas na geração de energia (EPE, 2019, p. 9) .
Já os custos de manutenção dizem respeito principalmente a paradas programadas, as quais são realizadas primordialmente para evitar acidentes, e paradas não programadas. Os custos com pessoal dizem respeito àqueles gastos com mão de obra especializada, a qual tende a ser altamente qualificada e requer remunerações elevadas (EPE, 2019, p. 9) . 
No que tange aos custos de depreciação, estes derivam da deterioração e da obsolescência de despesas de capital. Em média, uma refinaria tem seus custos com depreciação reconhecidos durante 20 anos e, após esse período, não são mais contabilizados (EPE, 2019, p. 6) 
De acordo com a Petrobras (evidência 3, p. 1) , os custos incorridos pelo seu segmento de refino envolvem: custos de matéria-prima, quais sejam, petróleo para processamento nacional ou importado; derivados importados; logística associada ao transporte de matéria-prima e derivados para revenda; logística associada a venda dos produtos (petróleo e derivados) ; investimentos necessários a continuidade operacional das unidades e; custo operacional.
Vale salientar que a empresa divulga como um dos principais indicadores o "preço do petróleo no Brasil", que representa o preço de transferência do petróleo entre os segmentos de E&P e RTC. O referido indicador não representa necessariamente o preço de mercado, mas sim, segundo a companhia, o preço acordado para transferência do petróleo entre os segmentos de negócio. De todo modo, o referido preço entra nos demonstrativos da empresa como custos de matéria-prima incorrido pelo refino.
A empresa também divulga o indicador de Custo Operacional do Refino (COR) , que tem por objetivo correlacionar o gasto operacional da atividade de refino de petróleo da Petrobras com a quantidade processada de carga fresca, em barril, no mesmo período.
De acordo com a empresa, o COR tem como principais itens de sua composição os gastos com pessoal (salários, encargos, plano de pensão e saúde, dentre outros) , representando aproximadamente 54% do seu valor total, em 2021. É composto ainda pelos gastos com conservação, transporte de pessoas e carga, reparos e manutenção das instalações, representando aproximadamente 25%; gastos com materiais de consumo, produtos químicos e catalisadores, com participação de 17%; e demais gastos (encargos, impostos, taxas etc) com 4% de representatividade (evidência 3, p.1
Os gastos operacionais divulgados pela Petrobras não consideram as despesas de capital (Capex) nem custos com energia adquirida de terceiros ou geradas internamente na refinaria. Exclui ainda parcelas menores para garantir comparabilidade entre as refinarias (por exemplo vale-transporte, contas de estorno de ICMS, contribuição sindical, dentre outros) . Adicionalmente, a carga fresca processada considera petróleo e líquidos de gás natural (LGN) sem reprocessamento. O COR é constituído pelo custo unitário de operação de todas as Unidades Operacionais de Refino: Lubnor, Reduc, Recap, Refap, Regap, Reman, Repar, Replan, Revap, Rlam, Rnest, RPBC, RPCC e a Sede.
Juntos, os custos da matéria-prima e o COR compõem o custo do produto vendido (CPV) do segmento de refino, o qual consiste nos seguintes itens (evidência 2, p. 1) : 
a)  Custos com aquisição de produtos de outras unidades de negócios, valoradas a preços internos de transferência negociados entre os segmentos de negócios, o qual contempla o preço médio de transferência do petróleo nacional, retratando o custo de oportunidade, por tipo de corrente (preço de venda do segmento E&P para o segmento RTC, alinhado a preços internacionais) , e do gás natural (preço de venda do segmento) ;
b) Custos com aquisição de produtos de terceiros: compras de petróleo, para processamento nas unidades de refino, e com aquisição de derivados importados, para serem revendidos;
c) Custos operacionais de refino, tais como: materiais, serviços de terceiros, encargos, pessoal e depreciação;
d) Custos logísticos de transporte e armazenagem envolvidos na movimentação de petróleo e de produtos intermediários;
e) Gás e Energia para consumo interno nas unidades do segmento RTC, alinhado a preços internacionais.
Conforme já destacado, embora haja uma série de itens que formam os custos do segmento, confirmou-se que a matéria-prima tem papel preponderante na referida composição. De acordo com o Gráfico 2, nota-se que no histórico do quarto trimestre de 2002 ao primeiro trimestre de 2021, os custos dos produtos vendidos do refino apresentaram comportamento quase idêntico ao preço do petróleo consumido nas refinarias brasileiras, o que demonstra claramente a relevância do preço da matéria-prima para os custos dos produtos vendidos.
Gráfico 2 - Preço do Petróleo no Brasil vs Custo dos Produtos Vendidos do Segmento de Refino
Fonte: elaboração própria com base nas demonstrações financeiras da Petrobras.
Nota-se, portanto, que o preço do petróleo é determinante para a formação dos custos do segmento de refino, sendo estes portanto sensivelmente afetados pela variação do preço da commodity. Dessa forma, conclui-se que os custos de refino de petróleo da Petrobras são comuns àqueles incorridos pela indústria de refino como um todo.
Após o entendimento acerca dos principais custos relacionados ao processo de produção de derivados, torna-se essencial a compreensão de como os custos de cada derivado são reconhecidos, ou seja, como são alocados por cada tipo de derivado.
Apropriação dos custos de refino
De acordo com Eliseu Martins, em muitas empresas de produção contínua existe o fenômeno da produção conjunta, que é o aparecimento de diversos produtos a partir, normalmente, da mesma matéria-prima, como é o caso do tratamento industrial da quase totalidade dos produtos naturais na agroindústria: aparecimento de óleo, farelos etc. (a partir da soja) ; ossos, diferentes tipos de carnes (a partir do boi) ; gasolina, querosene, emulsão asfáltica (a partir do petróleo) , entre outros exemplos. São normalmente classificados em coprodutos e subprodutos aqueles conjuntos diversos que decorrem de um mesmo material (MARTINS, 2018, p. 151) .
Em outras palavras, não há como "isolar" os custos e a precificação de apenas um derivado, como a gasolina, por exemplo. Há de analisar todo o conjunto de derivados que um tipo de petróleo processado vai produzir. E isso depende, em essência, da qualidade do petróleo de entrada e da configuração da refinaria. 
Adiciona Eliseu Martins que uma alocação de custos por subproduto, do ponto de vista gerencial e de planejamento, é irrelevante (MARTINS, 2018, p. 152) :
Do ponto de vista administrativo, quer gerencial ou de planejamento e controle, essas alocações são de todo irrelevantes, já que para decisões interessam apenas os valores de receita total dos coprodutos contra o custo total de obtê-los, pois não se consegue normalmente chegar a um coproduto sem obter o outro, e para controle são mais importantes os custos por operação, atividade, centro de custo etc., do que por produto. (grifos acrescidos) 
Dessa forma, não faz sentido, nesse tipo de indústria, avaliar, do ponto de vista da gestão do negócio, os custos dos derivados em separado, tendo em vista que estes variam de acordo com o método de alocação de custos adotado, e têm utilidade apenas para mensuração de estoques. Ainda de acordo com o autor, "o importante é que a alocação de custos conjuntos seja realizada sempre com base em critérios racionais e de maneira consistente ao longo do tempo" (MARTINS, 2018, p. 152) .
De acordo com a Petrobras, a empresa visa alocar os custos de produção aos derivados na proporção dos volumes produzidos de cada produto, ponderados por seus valores de realização. Sendo assim, de acordo com o método utilizado pela empresa, custos maiores são alocados a derivados de maior valor, como é o caso do óleo diesel (evidência 2, p.1) .
Ainda, não menos importante, a referida apropriação de custos é fundamental para a mensuração do valor do estoque disponível de determinado derivado. Nesse sentido, a Petrobras segue os princípios dispostos no CPC 16, o qual, por sua vez, se baseia na norma internacional de contabilidade IAS 2. De acordo com o referido pronunciamento, a questão fundamental na contabilização dos estoques é quanto ao valor do custo a ser reconhecido como ativo e mantido nos registros até que as respectivas receitas sejam reconhecidas. Nesse sentido, o CPC 16 contém a seguinte disposição:
Um processo de produção pode resultar em mais de um produto fabricado simultaneamente. Este é, por exemplo, o caso quando se fabricam produtos em conjunto ou quando há um produto principal e um ou mais subprodutos. Quando os custos de transformação de cada produto não são separadamente identificáveis, eles devem ser atribuídos aos produtos em base racional e consistente. Essa alocação pode ser baseada, por exemplo, no valor relativo da receita de venda de cada produto, seja na fase do processo de produção em que os produtos se tornam separadamente identificáveis, seja no final da produção, conforme o caso. (grifos acrescidos) 
Dessa forma, entende-se que a Petrobras se alinha com as melhores práticas prevista no CPC 16, o qual, por sua vez, é espelhado em padrões internacionais de mensuração de custos de produtos.
Papel dos custos na formação dos preços dos derivados produzidos nas refinarias da Petrobras
Em que pese o custo seja importante variável a ser observada por um refinador, com vistas a maximizar o seu resultado, este não representa fator determinante para a formação dos preços dos derivados de petróleo no Brasil. Isso se deve ao fato de que esses produtos são, assim com a sua matéria-prima, considerados commodities, ou seja, produtos de características uniformes que têm seu preço definido em mercados competitivos, por meio da interseção das curvas de oferta e demanda (GARY, 2007, p. 18) .
Os preços praticados pela Petrobras no mercado brasileiro seguem a mesma lógica. Dessa forma, de acordo com a empresa a definição dos preços dos combustíveis produzidos nas refinarias se baseia na ideia de custo de oportunidade (valor do produto para o mercado) e na avaliação dos preços dos principais concorrentes. São, portanto, de acordo com a empresa, preços competitivos (evidência 3, p. 1-2) .
Dado que o mercado brasileiro, assim como outros países, tem balanço deficitário de produção de combustíveis, o custo de oportunidade para precificação desses produtos tem como principal referência o preço de paridade de importação (PPI) , que reflete a alternativa economicamente mais eficiente de suprimento do mercado, assim como extensivamente analisado no âmbito do processo TC Processo 030.033/2016-0, de relatoria do Exmo. Ministro Aroldo Cedraz. O PPI é formado pelas cotações internacionais dos produtos acrescidos os custos que importadores teriam, como transporte e taxas portuárias, por exemplo.
Cabe destacar que o conceito de paridade com mercado internacional é inerente à precificação de commodities em geral, não somente aos combustíveis derivados de petróleo, sendo possível verificar sua aplicação nos mais diversos tipos de commodities no mercado brasileiro, como, por exemplo, os produtos agrícolas (ex. trigo, algodão, soja) e os metais (ex. aço, ouro, alumínio, cobre) . Importante registrar que o PPI utilizado pela Petrobras como referência de preços é uma estimativa do custo de potenciais competidores, simulando uma importação por terceiros em cada ponto de venda, considerando a atuação de um concorrente representativo. 
É, portanto, fundamental destacar que os reais valores de importação variam de agente para agente, dependendo de características como, por exemplo, a escala de atuação e a eficiência. Da mesma forma, as estimativas de PPI variam segundo metodologia e parâmetros considerados. Portanto, o PPI não é um valor absoluto, único e percebido da mesma forma por todos os agentes.
Sendo assim, os preços dos derivados de petróleo no Brasil não são baseados no seu custo de produção, mas obedecem a lógica econômica da formação dos preços de commodities, levando em conta sobretudo o custo de oportunidade.
Em que pese o PPI seja adotado pela Petrobras para precificação de seus combustíveis, este é apenas um dos componentes da política de preços da companhia, a qual no passar dos anos já teve diferentes formatações, seja com foco na amortização da volatilidade dos preços internacionais do petróleo, seja voltada a acompanhar variações de preços da commodity no curto prazo. 
Pelo exposto, constata-se que os custos, isoladamente, não representam variável determinante para a precificação de combustíveis pela Petrobras. No entanto, a relação entre custos e preços dos produtos, representada pela sua margem de comercialização, representa variável importante na formação do resultado operacional do segmento de refino. 
Tendo em vista essa relação entre políticas de preços, custos e margens, o tópico seguinte presta-se a analisar o impacto dessas variáveis no resultado da companhia, assim como as suas possíveis implicações concorrenciais.
Análise do impacto das políticas de preços nos resultados do segmento de refino e na competitividade do mercado de combustíveis
A presente seção trata dos resultados da aplicação dos procedimentos de auditoria realizados no âmbito da questão 2 de auditoria, especificamente no que se refere às subquestões 2.2 e 2.3, as quais buscaram de forma geral, analisar como se comportaram as margens do refino da Petrobras em relação aos demais atores do mercado, bem como o comportamento dessas margens em relação às políticas de preços da Petrobras adotadas em diferentes momentos.
A margem praticada pela Petrobras representa a diferença entre custos totais incorridos e as receitas auferidas e consiste em importante indicador operacional para o segmento de refino, pois demonstra sobretudo a capacidade de geração de caixa do segmento para a companhia. Esse indicador, analisado em conjunto com outras variáveis, pode demonstrar também a capacidade de influenciar o mercado. A margem do segmento de refino pode ser representada pela diferença entre o preço do barril de derivados vendido pela Petrobras e o preço do petróleo brasileiro somado aos custos variáveis de refino, assim como demonstrado no Apêndice A deste relatório.
Para calcular a margem trimestral praticada pela empresa, utilizou-se dados disponíveis no balanço da Petrobras, considerando como custo total por barril o somatório do indicador "preço do petróleo no Brasil" e do indicador "custos de refino"; e como receita por barril o indicador "preço médio de venda por barril" dos principais derivados comercializados pela empresa (gasolina, diesel, nafta, GLP, querosene de aviação - QAV e óleos) . Ressalta-se que a estimativa não considera o valor do frete interno, tendo em vista que este dado não é divulgado pela Petrobras em seus demonstrativos financeiros. Sem embargo, entende-se que não há prejuízo às estimativas realizadas, pois, de acordo com especialistas consultados no curso da fiscalização, este valor é de baixa materialidade, representando cerca de US$ 1 a US$ 2 por barril, o que significa no máximo 3% do valor do petróleo nas cotações à época destes trabalhos.
Adicionalmente, assim como apresentado na seção II.2.1, reforça-se que os valores de "preço do petróleo no Brasil" representam o preço de transferência entre os segmentos de E&P e RTC, ou seja, representam o custo de aquisição da matéria-prima caso os segmentos fossem compostos por empresas distintas. Entretanto, como é sabido, uma companhia verticalmente integrada tem como vantagem competitiva justamente a redução de custos devido a essa integração. Sendo assim, é possível analisar de forma isolada a situação de cada segmento, mas para se obter um amplo diagnóstico da situação financeira da empresa é necessário analisar seus indicadores globais.
A título ilustrativo, apresenta-se na Tabela 2 a seguir os dados de balanço do segmento de refino da Petrobras para os 4 trimestres de 2020, assim como a margem estimada para o período utilizando-se a metodologia apresentada. Esse cálculo foi reproduzido em todo o período considerado pela equipe, ou seja, do primeiro trimestre de 2010 ao quarto trimestre de 2020. 
Tabela 2 - Estimativa das Margens de Refino da Petrobras em 2020
	Indicador
	1T20
	2T20
	3T20
	4T20

	Preço médio de venda de derivados básicos no mercado interno (US$/bbl) 
	65,06
	36,79
	47,97
	49,96

	Preço médio de venda de derivados básicos no mercado interno (R$/bbl) 
	286,63
	197,73
	258,10
	269,08

	Dólar médio venda (R$/US$) 
	4,47
	5,39
	5,38
	5,40

	Préço médio de venda de petróleo no Brasil (US$/bbl) 
	49,96
	23,98
	42,30
	43,29

	Préço médio de venda de petróleo no Brasil (R$/bbl) 
	223,32
	129,25
	227,57
	233,77

	Custo de refino no Brasil (US$/bbl) 
	2,26
	1,67
	1,41
	1,47

	Custo de refino no Brasil (R$/bbl) 
	9,87
	9,68
	7,53
	7,80

	Margem de refino estimada (US$/bbl) 
	12,84
	11,14
	4,26
	5,20

	Margem de refino estimada (R$/bbl) 
	53,44
	58,80
	23,00
	27,51

Fonte: elaboração própria com base nas demonstrações financeiras da Petrobras.
Feitas as devidas considerações, passa-se à análise do comportamento das margens de refino em conjunto com a política de preços adotada em diferentes períodos.
Conforme pode se verificar no Gráfico 3 a seguir, as margens praticadas tiveram comportamentos distintos no período em que a empresa buscou a convergência dos preços internos com os preços internacionais no médio e longo prazo sem frequência definida de ajustes de preços, entre 2010 e outubro de 2016, e o período em que se buscou a convergência com o mercado internacional a curto prazo, de outubro de 2016 em diante. Também é possível observar o impacto das margens praticadas no resultado da empresa, representado pelo Ebitda Ajustado, indicador utilizado para avaliar o desempenho operacional e a capacidade de geração de caixa de uma empresa.
Gráfico 3 - Margens estimadas da Petrobras e Ebitda Ajustado do RTC

Fonte: elaboração própria com base nos dados disponíveis nas demonstrações financeiras da Petrobras.
De 2011 a 2014, a Petrobras praticou margens negativas na maior parte do período, o qual foi marcado por um preço do petróleo Brent próximo a máximas históricas. A empresa tinha como objetivo declarado reduzir o impacto no mercado interno da volatilidade do preço do petróleo no mercado internacional, assim como destacado no formulário Form 20F referente ao ano de 2014 (PETROBRAS, 2015, p. 18-19) :
Nossa política de preços no Brasil visa alinhar, em longo prazo, o preço de petróleo e derivados com as cotações internacionais. No entanto, não necessariamente ajustamos nossos preços do diesel, gasolina e outros produtos de modo a refletir a volatilidade dos preços do petróleo nos mercados internacionais ou de movimentos de curto prazo no valor do real. (...) Em consequência, quando atuamos como um importador líquido em volume de petróleo e derivados para atender à demanda brasileira, o aumento no preço do petróleo e derivados nos mercados internacionais pode ter impacto negativo em nossos custos de vendas e margens. Isso porque o custo de adquirir petróleo e derivados no mercado internacional pode exceder o preço que somos capazes de vender esses produtos no País.
 (...) 
Do quarto trimestre de 2010 e até o terceiro trimestre de 2014, vendemos parte de nossos produtos derivados de petróleo (como por exemplo, óleo diesel e gasolina) a preços inferiores às cotações internacionais. Podemos não conseguir compensar totalmente as perdas que tivemos nas operações brasileiras de abastecimento durante esse período, se não formos capazes de nos beneficiar por um período prolongado do spread atual entre os baixos preços do petróleo no mercado internacional e os altos preços praticados no mercado brasileiro de derivados de petróleo. (grifos acrescidos) 
No entanto, o que se notou no período foi a prática constante de margens de refino abaixo das médias internacionais e preços dos combustíveis no mercado brasileiro abaixo da paridade internacional.
Contribuiu também para o resultado negativo das margens o fato de que o preço do petróleo transferido do E&P para o segmento de refino manteve-se em convergência com os preços do mercado internacional, enquanto os preços praticados pelo segmento produtor de derivados não acompanharam o cenário externo. Nesse sentido, o segmento de E&P apresentou resultados convergentes com a valorização do petróleo no cenário internacional, ao contrário do refino.
Vale salientar ainda que no período destacado, a demanda por diesel e gasolina alcançou patamares elevados em relação aos anos anteriores, o que levou a Petrobras a aumentar a utilização do parque de refino para atender o mercado interno e consequentemente elevar a produção de derivados de baixo valor agregado nas refinarias, o que comprometeu a máxima eficiência econômica do segmento, contribuindo ainda mais para a queda das margens.
Já a partir de 2015, ocasião em que os níveis de endividamento da Petrobras atingiram patamares históricos, revelando, inclusive, significativo risco de insolvência, aproveitando-se da queda do preço do petróleo (o Brent passou de R$ 256/barril no primeiro trimestre de 2014 para R$ 155/barril no primeiro trimestre de 2015) , a empresa ajustou os preços dos combustíveis de modo a proporcionar uma maior geração de caixa o que se traduziu em margens acima de R$ 100 por barril de derivado comercializado no último trimestre de 2015 e no primeiro trimestre de 2016, patamar acima da média histórica de R$ 30 por barril praticada pela companhia entre 2010 e 2020.
Já no último trimestre de 2016, a companhia anunciou a aprovação de uma nova política de preços, voltada a manter os preços dos combustíveis em convergência com o mercado internacional a curto prazo, nos seguintes termos (PETROBRAS, 2017, p. 99) :
Em outubro de 2016, nossa Diretoria Executiva aprovou uma nova política de preços para diesel e gasolina produzido nas nossas refinarias. A nova política se baseará em dois fatores: (i) paridade com os preços internacionais e (ii) inclusão de uma margem para levar em conta os riscos inerentes em nossas operações de importação (por exemplo, taxa de câmbio, volatilidade dos preços e sobreestadia) . A nova política prevê revisões no preço a serem avaliadas pelo menos uma vez por mês. Como o objetivo da política é manter os preços dos combustíveis em ritmo com as tendências do mercado internacional, os preços podem ser mantidos, reduzidos ou aumentados. A necessidade de ajustes para os preços dos combustíveis será analisada periodicamente por nosso Grupo Executivo de Mercados e Preços, que inclui o nosso CEO, nosso Diretor de Refinaria e Gás Natural e nosso CFO e Diretor de Relações com Investidores. (grifos acrescidos) .
Ainda, foram aprovadas novas alterações que interferiram na periodicidade dos reajustes e na alçada de decisão, até que em 2019 optou-se por não mais adotar periodicidade definida para o reajuste dos principais combustíveis comercializados (gasolina e diesel) , nos seguintes termos (PETROBRAS, 2020, p. 32) :
Atualmente, os preços do diesel e da gasolina são definidos levando-se em consideração o preço de paridade internacional de importação, as margens para remunerar os riscos inerentes às nossas operações e o nível de participação de mercado. Os ajustes de preço podem ser feitos a qualquer momento. Como uma das metas da nossa nova política de preços é manter preços de combustíveis em paridade com as tendências do mercado internacional, quedas substanciais ou prolongadas no preço do petróleo bruto internacional podem ter um efeito adverso significativo em nossos negócios, resultados e condição financeira e também podem afetar o valor de nossas reservas provadas. (grifos acrescidos) .
Além de impactar a geração de caixa da companhia, as margens praticadas pela Petrobras naturalmente refletiram no resultado do segmento de refino (RTC) . A Tabela 3 a seguir demonstra o resultado apurado do RTC entre os anos de 2010 a 2020.
Tabela 3 - Lucro/prejuízo líquido do segmento RTC (R$ bilhões) 
	Ano
	Lucro/Prejuízo Líquido

	2010
	3,7

	2011
	-10,0

	2012
	-22,9

	2013
	-17,7

	2014
	-39,8

	2015
	18,0

	2016
	20,6

	2017
	13,5

	2018
	8,4

	2019
	3,9

	2020
	0,8

Fonte: elaboração própria com base nas demonstrações financeiras da Petrobras.
Observa-se que o RTC apresentou resultado negativo de R$ 90,4 bilhões no período de 2011 a 2014, exatamente quando a empresa praticou margens negativas e vendeu combustíveis importados abaixo do preço de aquisição. Por outro lado, nos anos de 2015 e 2016 o resultado do período reverteu para um lucro de R$ 38,6 bilhões, refletindo a prática de maiores margens. Em seguida, nota-se uma redução gradual do lucro entre 2017 e 2020 com a prática de preços alinhados ao mercado internacional. Punge registrar que esses resultados também foram afetados por outras operações não relacionadas à venda de combustíveis como (i) provisões para perdas por recuperabilidade de ativos, também denominadas perdas por impairment, e (ii) saldo entre as exportações e importações de petróleo bruto.
Conforme demonstrado, o desempenho do segmento de refino tem estreita relação com as margens praticadas pela Petrobras e com os objetivos declarados em suas diversas políticas de preços, sendo aquelas afetadas de forma mais acentuada quando a política de preços buscou suavizar a volatilidade dos preços dos derivados no exterior.
Partindo-se para uma comparação com outros players do mercado internacional, as margens praticadas pela Petrobras destoaram, sobretudo no período de 2011 ao terceiro trimestre de 2016, do que se praticou no cenário mundial, conforme pode-se verificar no Gráfico 4. As margens utilizadas para comparação dizem respeito àquelas praticadas por empresas de um peer group, que atuam de forma verticalizada assim com a Petrobras e que exercem suas atividades sobretudo em mercados considerados maduros como o europeu e o norte-americano.
Gráfico 4 - Margens de refino praticadas pela Petrobras e empresas estrangeiras (US$/bbl) 
Fonte: elaboração própria com base na divulgação dos resultados das empresas.
Destaca-se que as comparações foram realizadas a título ilustrativo, e que as margens divulgadas pelas empresas podem não refletir a real situação destas no período analisado. Também não foi levado em conta diferenças metodológicas quanto ao cálculo das referidas margens. Não menos importante, ressalta-se que as margens refletem também características de cada mercado atendido pelas empresas elencadas, além de diferentes especificações de parques de refino e do óleo refinado, o que não permite realizar comparações precisas.
Feitas as devidas ressalvas, pode-se verificar que a Petrobras foi a única das empresas a apresentar margens significativamente negativas em um período, para logo após apresentar as maiores margens praticadas entre seus pares. Esse comportamento de extremos gera incentivos inadequados ao mercado, provocando perturbações e perdas econômicas para os agentes e, consequentemente, para a sociedade.
Além dos efeitos produzidos na rentabilidade da estatal, os incentivos gerados no mercado pela prática de preços em desalinhamento com o racional econômico podem comprometer a atuação de outros agentes, como os importadores de combustíveis. Fundamentais para suprir a demanda interna por combustíveis, já que não se produz os principais derivados consumidos em volume suficiente no País, os importadores podem deixar de auferir receitas necessárias para amortizar investimentos, impulsionando-os no sentido de abandonarem as atividades no Brasil.
Além disso, esse comportamento também é prejudicial a atração de investidores privados no segmento de refino, já que a Petrobras possui posição dominante no mercado e é capaz de ditar os preços, trazendo riscos constantes de prejuízos significativos para eventuais investidores nesse segmento.
Não menos importante, o risco para a sociedade é a ineficiência de um mercado monopolístico e o desabastecimento. Para a Petrobras, o risco é de ser uma empresa deficitária e única supridora do mercado doméstico.
Como também se observa no Gráfico 4, a partir de 2017, as margens de preço de combustíveis praticadas pela Petrobras passaram a se situar em patamar de relativa igualdade ao peer group utilizado como parâmetro internacional comparativo, sugerindo comportamento mais adequado em comparação ao praticado entre 2011 e 2016. Nessa situação, gera-se ambiente de negócios propício à formação de um mercado competitivo.
Ao se analisar as importações de combustíveis no Brasil em conjunto com as defasagens de preços praticadas pela Petrobras, fica evidente, no Gráfico 5 a seguir, que coube à própria Petrobras fazer a importação direta de combustíveis no período em que praticou margens baixas (de 2011 a 2014) . Conforme constatado no TC Processo 030.033/2016-0, a prática de preços da Petrobras nesse período rompeu a lógica econômica, pois o preço de venda de combustíveis no mercado interno era inferior ao preço pago pela importação. 
Pode-se notar também, por meio do Gráfico 5 a seguir, o aumento da participação de terceiros importadores no período seguinte (de 2015 a 2020) , quando as margens da Petrobras passaram, em um primeiro momento, a ser elevadas, e o estabelecimento desses mesmos agentes como supridores do mercado interno, quando a Petrobras passou a praticar preços convergentes com o mercado internacional.
Gráfico 5 - Importação Petrobras vs terceiros e preços praticados pela Petrobras vs mercado internacional
Fonte: elaboração própria com base em dados da ANP, Secretaria de Comércio Exterior e Petrobras.
Dessa forma, por um lado, os dados apontam no sentido de que os preços e consequentemente as margens praticadas pela Petrobras, sobretudo no período de 2011 a 2014, descolaram-se da realidade de mercados competitivos, afastando, portanto, a entrada de novos atores no mercado de combustíveis fósseis brasileiro. Já a partir do quarto trimestre de 2014 até o final de 2016, a mudança de posicionamento da Petrobras, praticando margens vantajosas, maiores do que as praticadas por empresas de mesmas características e porte, provocou uma captura maior de lucratividade pela estatal, o que atraiu empresas importadoras que se alinharam aos preços praticados pela Petrobras, em prejuízo dos consumidores finais. Essa é uma constatação que se evidencia pela análise comparada dos gráficos 4 e 5, acima expostos. 
Tanto em um período quanto no outro, o que fica caracterizado é uma atuação não adequada aos princípios da máxima eficiência econômica. A Petrobras, como empresa estatal, monopolista de fato no refino e maior detentora de poder de mercado no Brasil, deve ser capaz de estimular a economia em busca do estabelecimento da livre concorrência. Sob esse paradigma, não apenas a Petrobras auferirá margens condizentes com mercados competitivos, mantendo sua capacidade de investir, mas promoverá ambiente negocial propício para atração de investimentos, para entrada de novos agentes no mercado e para incremento da oferta interna de combustíveis assim como almejado desde a publicação da Lei 9.478/1997. 
Sem embargo, ressalta-se que as análises aqui empreendidas não pretendem averiguar a prática de infrações à ordem econômica, as quais são, por sua natureza, de competência do Conselho Administrativo de Defesa Econômica (Cade) .
Nessa esteira, no âmbito de inquérito administrativo voltado a investigar a prática de conduta anticompetitiva por parte da empresa estatal, em junho de 2019, o Cade e a Petrobras celebraram Termo de Compromisso de Cessação (TCC) por meio do qual a estatal reforçou o compromisso em vender oito refinarias de petróleo, incluindo os ativos relacionados a transporte de combustível, o que representa cerca de 50% de sua capacidade de refino instalada.
A venda pela Petrobras de parcela relevante da sua capacidade de refino poderá induzir a formação de um novo cenário para o segmento de refino. Com a participação de novos agentes nesse elo da cadeia de suprimento de combustíveis, a Petrobras terá, em alguma medida, sua responsabilidade de atendimento do mercado interno compartilhada com outros players.
A Petrobras, no entanto, manterá papel relevante no mercado, com significativo poder de influenciar preços. Ainda que todos os processos de desinvestimentos de refinarias sejam exitosos, a estatal terá controle sobre 50% da capacidade de refino instalada no País, de forma concentrada no maior mercado consumidor brasileiro localizado na Região Sudeste. Além disso, manterá capacidade ímpar na logística de importação de combustíveis, o que representa outra importante vantagem competitiva da companhia. 
Dessa forma, espera-se da estatal comportamento consentâneo à regulação nacional, que prevê, desde 1997, a existência de um mercado interno competitivo, sem prejudicar o ambiente negocial ou os consumidores finais.
Pelo exposto, entende-se que, as diferentes políticas de preços praticadas pela Petrobras ao longo dos anos tiveram significativo impacto nas margens de refino da companhia. Contudo, entende-se que o atual posicionamento da Petrobras na sua precificação de combustíveis, tendo em vista os custos de refino equivalentes aos demais atores do mercado, faz com que as margens de refino sejam convergentes às margens de seus pares no mercado mundial. 
Adicionalmente, entende-se que tal posicionamento está atualmente alinhado ao arcabouço normativo brasileiro, sobretudo aos princípios e diretrizes estabelecidos no art. 1º da Lei do Petróleo e na disposição do art. 61 § 1º da mesma Lei. Não menos importante, também está alinhado à resolução à Resolução-CNPE 15/2017, a qual estabelece diretrizes estratégicas para o desenvolvimento do mercado de combustíveis.
Conclusão 
A presente auditoria cuidou de avaliar a composição de custos de refino de combustíveis da Petrobras. O escopo da fiscalização concentrou-se na análise de três quesitos principais: transparência quanto à divulgação dos custos e das margens de refino praticados pela Petrobras, análise dos custos do segmento de refino e do impacto das políticas de preços praticadas pela Petrobras nas margens auferidas pelo refino. 
A partir dos exames levados à efeito na fiscalização, não foram constatados achados de auditoria. No entanto, para fins de uma melhor compreensão sobre a matéria, foram descritos os resultados dos procedimentos realizados a fim de responder às questões de auditoria formuladas pela equipe de auditoria.
No âmbito do tópico II.1 investigou-se em qual medida a Petrobras cumpre requisitos legais de transparência e divulgação das suas demonstrações financeiras quanto ao segmento de Refino. Por meio dos procedimentos realizados, verificou-se que a Petrobras cumpre os requisitos legais quanto à divulgação das demonstrações contábeis e também os requisitos mínimos de transparência, o que é feito por meio da disponibilização de informações, a qualquer interessado, em seu sítio eletrônico, sobre a empresa e seus resultados, suas atividades e sua situação financeira, patrimonial e operacional, tanto do ponto de vista global quanto de seus segmentos de negócio, dentre os quais está o segmento de refino.
Já nos tópicos II.2 e II.3 foram analisados a aderência dos custos de produção de derivados da Petrobras em relação aos incorridos pelo mercado e o comportamento das margens do refino em relação às políticas de preços da Petrobras, com o intuito de investigar se as margens de refino praticadas pela Petrobras de 2010 a 2020 foram compatíveis com as disposições do artigo 61, §1º da Lei 9.478/1997.
O presente trabalho traz ainda, em seu Apêndice A, descrição sobre a metodologia de netback utilizada para se fazer a estimativa das margens de refino da Petrobras com base nas suas demonstrações contábeis.
De forma geral, verificou-se que os custos de refino da Petrobras estão aderentes à prática do mercado estando diretamente correlacionados com o preço do petróleo. Já no que tange às margens praticadas, demonstrou-se que essas se comportaram de forma distinta de acordo com a política de preços adotada.
No período de 2011 a de 2014 a Petrobras apresentou margens negativas e abaixo da média do mercado internacional, pois praticava preços internos que não refletiam o comportamento dos preços do petróleo e dos derivados no exterior. Conforme demonstrado, a geração de caixa da empresa foi negativa no período, e o segmento de refino apresentou seguidos prejuízos contábeis.
Já em 2015 e 2016 as margens praticadas apresentaram grande expansão, para patamares superiores à média do mercado. Nesse período os preços dos combustíveis foram ajustados de modo a proporcionar uma maior geração de caixa para a companhia e consequentemente uma melhora da sua sustentabilidade econômico-financeira, tendo em vista que a empresa se encontrava em situação de alto grau de endividamento e de risco de insolvência, tendo inclusive as suas notas de crédito sido rebaixadas para grau especulativo em 2015.
De forma diversa, no período do quarto trimestre de 2016 até o ano de 2020, verificou-se que a empresa se aproximou de práticas de precificação e margens condizentes com o comportamento de mercados competitivos, tendo em vista que a política de preços nesse período buscou acompanhar as variações do câmbio, do preço do petróleo e dos derivados no curto prazo. Verificou-se ainda que tal posicionamento está atualmente alinhado ao arcabouço normativo brasileiro, sobretudo aos princípios e diretrizes estabelecidos no art. 1º da Lei do Petróleo e na disposição do art. 61 § 1º da mesma Lei. Não menos importante, também está alinhado à resolução à Resolução-CNPE 15/2017, a qual estabelece diretrizes estratégicas para o desenvolvimento do mercado de combustíveis.
Diante dessas constatações, não se pode olvidar que os questionamentos trazidos a esta Corte de Contas em sede de Solicitação do Congresso Nacional (TC Processo 039.781.2019-4) dizem respeito a discordância quanto à condução pela Petrobras de sua política de preços de combustíveis, sobretudo dada a relevância socioeconômica dos combustíveis fósseis para o país, considerando a sua importante participação na matriz energética nacional, a predominância do modal rodoviário de transporte de cargas e a cesta de consumo do brasileiro médio.
Sabe-se que a volatilidade dos preços desses produtos, notadamente em tempos de crise e de alta nos preços do petróleo pode causar relevante insatisfação social, assim como experimentado durante a greve dos caminhoneiros no ano de 2018.
Dessa forma, considerando o arcabouço legal e institucional vigente, cabe às instâncias decisórias e sobretudo às casas legislativas refletirem acerca dos caminhos a serem trilhados pelo País para possibilitar uma maior satisfação social no que tange aos preços dos combustíveis, principalmente considerando que as leis e os normativos vigentes direcionam para o estabelecimento de um mercado competitivo nos diversos elos da cadeia, com condições de oferta a preços de mercado para os combustíveis, demais derivados de petróleo e biocombustíveis, assim como amplamente demonstrado em fiscalização realizada por esta Corte (TC Processo 003.245/2020-9) .
Ademais, deve-se levar em conta que, conforme demonstrado na fiscalização que analisou a legalidade da política de preços da Petrobras (TC Processo 030.033/2016-0) , experiências anteriores demonstraram que o controle de preços por meio da Petrobras pode resultar em ilegalidades, além de causar inúmeros malefícios à saúde financeira da empresa, assim como à dinâmica competitiva do mercado interno. Além disso, o controle de preços também pode acarretar consequências negativas para a sociedade, que passa a conviver com o risco de desabastecimentos e não usufrui dos benefícios de um mercado plural e competitivo.
Sendo assim, mostra-se fundamental, caso seja do interesse da sociedade, a busca e o estudo de outras formas de se amortecer os impactos da volatilidade dos preços dos combustíveis, como, por exemplo, o estímulo à diversificação e o aumento da oferta desses produtos, a implementação de tributos reguladores e de fundos estabilizadores.
Por fim, tendo em vista que a presente ação de fiscalização não apresenta propostas de determinação, ciência ou recomendação, entende-se dispensado o envio de relatório preliminar de auditoria aos gestores, nos termos do art. 14 da Resolução-TCU 315, de 22 de abril de 2020. Sendo assim, propor-se-á o envio do presente relatório e seu apêndice à Comissão de Defesa do Consumidor (CDC) da Câmara dos Deputados para cumprimento de seus misteres, assim como o envio de cópia da deliberação que vier a ser proferida ao TC Processo 039.781.2019-4, que trata de Solicitação do Congresso Nacional.
Proposta de encaminhamento
Ante todo o exposto, submetem-se os autos à consideração superior, propondo:
Fazer constar, na ata da sessão em que estes autos forem apreciados, nos termos do art. 8º da Resolução-TCU 315, de 2020, comunicação do relator ao colegiado no sentido de:
1.2. tornar o presente relatório público, fazendo incidir sobre as peças e papéis de trabalho desse processo a classificação proposta no aplicativo "Classificação de peças do e-TCU com restrição de acesso", de modo que a concessão de vistas e cópias destes autos seja feita de acordo com as restrições ou permissões ali constantes;
1.3. encaminhar o presente relatório e seu apêndice, na íntegra, à Comissão de Defesa do Consumidor (CDC) da Câmara dos Deputados;
1.4. remeter cópias do relatório, voto e acórdão que vierem a ser proferidos aos autos do TC Processo 039.781.2019-4 (SCN) para que o presente relatório seja considerado no deslinde daquele processo;
1.5. encerrar o presente processo, tendo em vista o cumprimento do objetivo para o qual foi constituído, com fulcro no art. 169, inciso V, do Regimento Interno do TCU.
Apêndice A - Cálculo do Netback
O Petróleo sempre será processado com objetivo de extração de seus derivados, independentemente da localização geográfica na qual isso é feito. Dessa maneira, o real valor comercial do petróleo extraído depende dos valores atribuídos aos seus derivados pelos diversos mercados existentes.
Em uma refinaria hipotética, são produzidos diferentes tipos de derivados, com diferentes proporções, a depender dos tipos de petróleo utilizados e dos processos aos quais eles são submetidos. Essas proporções definem o balanço comercial do refino, que indica se o resultado irá cobrir todos os custos de processamento, frete e aquisição da matéria prima.
De como simplificado, é possível representar o rendimento do petróleo para uma refinaria, que é o percentual de derivado obtido pelo processo de refino, a uma determinada especificação do mercado consumidor no qual aquela refinaria está instalada (Figura 3) .
Figura 3 - Esquema de rendimentos de uma Refinaria
Fonte: elaboração própria com base em Porto (2008) .
Assim, o valor de realização do petróleo que entra na refinaria dependerá do valor de venda para cada um dos derivados e de seus respectivos preços no mercado em que são comercializados.
 A indústria do petróleo se utiliza de uma metodologia simples para estimar em valores aproximados as margens que o refino pode alcançar a partir de algumas premissas. A partir de um cálculo de netback calcula-se, a partir do preço de venda de cada um dos derivados no mercado em que são comercializados, o valor do petróleo na origem ao se considerar os respectivos rendimentos de cada derivado, os custos do refino e os custos de transporte.
Assim, considera-se a margem o spread entre o valor de realização do petróleo por intermédio de seus derivados, calculado pelo netback, e o seu custo de aquisição (preço do petróleo Free on Board - FOB) . 
Assim, para calcular o valor do petróleo pelo netback, adota-se os seguintes passos (Figura 4) :
Figura 4 - Racional do Netback
Fonte: elaboração própria com base em Porto (2008) .
Em primeiro lugar, de traz para a frente, obtêm-se o somatório do valor de participação de cada um dos derivados obtidos no refino ponderado pelos seus respectivos rendimentos, que é o valor bruto de realização ou Gross Product Worth - GPW. Assim, chega-se na seguinte equação:
Na sequência, subtrai-se o custo variável de refino do GPW, obtendo-se, assim o Valor de Realização do Petróleo:
Finalmente, para a obtenção do valor netback do petróleo, considerando-se a sua origem (FOB) , extrai-se do valor de realização o custo de transporte (logístico) :
Assim, para a estimativa das margens da refinaria, desconta-se do valor de netback  (FOB) calculado o valor de aquisição do petróleo pela refinaria:
Assim, a margem de refino calculada por esse método é um indicador básico da economicidade do processo do refino e, ao mesmo tempo em que varia constantemente de acordo com as oscilações de mercado, significa um elo entre o mercado de derivados e a matéria-prima. Assim, o refinador utiliza esse cálculo para definir qual petróleo e em qual momento trará o maior retorno, tendo como premissa a capacidade de suas unidades de processo.
Utilizando-se os conceitos até aqui expostos, o exemplo da Figura 5 permite identificar a lógica de decisão do refinador para a identificar a vantagem econômica do processamento de uma determinada corrente de petróleo em seu parque de refino.
Figura 5 - Margem de refino de uma refinaria hipotética
Fonte: adaptado de Petrobras (evidência 4, p. 17) .
No caso hipotético acima, o refinador deve ponderar se é vantajoso processar um determinado tipo de Petróleo que possui os rendimentos volumétricos finais para GLP = 8,3%, nafta = 7,6%, gasolina = 28,1%, querosene = 11%, diesel = 39,3%, óleo combustível/bunker = 3,1% e resíduo de coque = 6,2%, ao se utilizar as unidades de processamento de destilação, coqueamento retardado e craqueamento. Ressalta-se que cerca de 65% da nafta advinda dos processos de destilação e coqueamento retardado é incorporada à produção de gasolina.
A partir da metodologia de netback, o primeiro passo é obter o GPW, considerando-se o rendimento dos derivados, bem como o seu preço de venda naquele momento, naquele determinado mercado. Assim, para esse caso, o GPW será:
O valor do GPW para essa equação será de US$ 81,7/bbl. Considerando-se que essa refinaria hipotética tem um custo operacional variável de US$ 1,5/bbl, o Valor de Realização do petróleo será igual a US$ 80,2/bbl. Para a obtenção do Netback  (FOB) , exclui-se do valor de realização os custos logísticos. Considerando-se que essa refinaria tem como custos logísticos um valor total de US$ 1,57/bbl, composto por fretes = US$1,5/bbl, seguros = US$ 0,03/bbl e perdas = US$ 0,14/bbl, o valor do Netback (FOB) será igual a US$ 78,53. Finalmente, para se obter a margem da refinaria para esse tipo específico de petróleo, basta subtrair desse valor o custo do petróleo, assim a margem dessa refinaria nesse momento específico para o processamento dessa corrente de óleo será de US$ 3,03 (78,53-75,5) por barril.
Essa informação é importante para o refinador pois nesse determinado momento, é possível comparar um outro tipo de petróleo com um custo de aquisição distinto e rendimentos dos derivados distintos. Ao realizar esse mesmo cálculo para uma corrente diferente de petróleo, é possível comparar qual dos dois óleos irá gerar o maior retorno econômico para o refinador. Essa é a lógica dos cálculos realizados pelos modelos matemáticos utilizados pela Petrobras. 
Adicionalmente, a utilização do netback para o cálculo da margem auxilia na demonstração dos efeitos do refino do mesmo petróleo em uma refinaria que teve saturadas as suas unidades de processamento de craqueamento catalítico e coqueamento retardado, ultrapassando o ponto ótimo do refino (Figura 6) .
Figura 6 - Margem de refino com processos de conversão saturados
Fonte: adaptado de Petrobras (evidência 4, p. 18) .
Nesse caso, saturados os processos de conversão, o rendimento desse mesmo petróleo nessa refinaria traz um GPW = US$ 75/bbl. Subtraindo-se os custos operacionais variáveis de US$1,5/bbl, tem-se o Valor de Realização do petróleo igual a US$ 73,5/bbl. Considerando-se os mesmos custos logísticos de US$ 1,57/bbl, o valor de Netback (FOB) será igual a US$ 71,93. Finalmente, a margem dessa refinaria nesse momento específico para o processamento dessa corrente de óleo será de US$ 3,53 negativos (71,93-75,5) por barril. A margem de refino negativa indica que sairá mais caro para o refinador processar esse óleo do que adquirir o derivado no mercado.

não há.

Não atuou.

RELATÓRIO DE AUDITORIA. SOLICITAÇÃO DO CONGRESSO NACIONAL. COMPOSIÇÃO DOS CUSTOS DE REFINO. AUSÊNCIA DE ACHADOS.

RELATÓRIO DE AUDITORIA (RA)

Secretaria de Fiscalização de Infraestrutura de Petróleo e Gás Natural (SeinfraPet).

Tratam os autos de relatório de auditoria realizada na Petróleo Brasileiro S.A., no período compreendido entre 12/3/2021 e 30/6/2021, com o intuito de avaliar a composição de custos de refino de combustíveis da Petrobras.
A presente ação teve origem na Proposta de Fiscalização e Controle (PFC) 183/2018, aprovada pela Comissão de Defesa do Consumidor (CDC) , da Câmara dos Deputados, cujo escopo tem sido atendido por meio de fiscalizações distintas, a exemplo da avaliação da política de preços de combustíveis da Petrobras, objeto do TC Processo 030.033/2016-0, e a avaliação de riscos e oportunidades decorrentes da venda das refinarias da Petrobras - Novo Mercado de Refino, matéria tratada no TC Processo 003.245/2020-9.
Consoante o relatado, o segmento de Refino Transporte e Comercialização (RTC) tem sido responsável, em média, por cerca de 47% das receitas totais da Petrobras na última década. Desse montante, a receita proveniente da venda de produtos derivados do petróleo extraído nos campos explorados pela empresa e/ou importado tem representadio a maior parte do volume comercializado pela estatal.
Não obstante, ante os questionamentos veiculados pela CDC da Câmara dos Deputados, baseados na percepção de falta de transparência da Petrobras quanto à divulgação de informações de seus custos de refino, foram formuladas as seguintes questões e auditoria:
Questão 1: A divulgação de dados de custos e margens de refino de combustíveis da Petrobras está aderente aos requisitos dispostos no arcabouço legal e normativo vigente?
Questão 1.1: A Petrobras cumpre requisitos legais de transparência e divulgação das suas demonstrações financeiras no que se refere ao segmento de Refino?
Questão 1.2: Como se dá a divulgação dos dados operacionais e financeiros do refino por outros players do mercado? 
Questão 2: As margens de refino praticadas pela Petrobras de 2010 a 2020 estão aderentes às disposições do artigo 61, §1º da Lei 9.478/1997?
Questão 2.1: Os custos de produção de derivados da Petrobras estão aderentes aos incorridos pelo mercado?
Questão 2.2: Como se comportaram as margens do refino em relação às políticas de preços da Petrobras?
A execução dos trabalhos envolveu procedimentos de coleta de dados, recálculo, questionários, entrevistas e análise documental, tendo como fonte de informações as divulgações de resultados da Petrobras e de empresas estrangeiras comparáveis, classificadas como peer group, bem como publicações técnicas, principalmente da Agência Nacional do Petróleo, Gás Natural e Biocombustíveis (ANP) , da Empresa de Pesquisa Energética (EPE) , além de publicações acadêmicas voltadas para o setor de petróleo e gás natural.
O relatório de auditoria descreve os procedimentos e as análises realizadas com o objetivo de responder às questões de auditoria, tendo a equipe destacado que os exames realizados nesta fiscalização não resultaram em achados de auditoria. 
Em relação à transparência e divulgação das informações do segmento de refino, verificou-se que a Petrobras divulga em seu sítio eletrônico informações voltadas ao atendimento dos requisitos legais e normativos em vigor, não havendo exigências normativas específicas de divulgações de informações voltadas ao segmento de refino. 
Para além das informações obrigatórias, verificou-se que a empresa divulga gama adicional de dados direcionados aos acionistas em geral, a exemplo dos relatórios de desempenho, que contém os principais fatores que influenciaram no resultado da companhia de forma global e em cada segmento de negócio. 
No que tange ao segmento de refino, esses relatórios apresentam os principais indicadores que influenciaram o resultado obtido, quais sejam, receitas de vendas, despesas, lucro, Ebitda, margem Ebitda, custo do refino e preço dos derivados básicos no Brasil.
Essas informações não destoam das divulgadas pelas empresas congêneres (Exxon, Chevron, Shell, Total, BP e Equinor) , salvo em relação às margens de refino, uma vez que a Petrobras opta por não divulgar esses dados por entender que as informações financeiras divulgadas em seus demonstrativos são adequadas para a avaliação do seu desempenho pelos acionistas e demais interessados.
Concluiu a equipe de auditoria que a Petrobras cumpre os requisitos legais quanto à divulgação das demonstrações contábeis, bem como atende aos requisitos de transparência, o que é feito por meio da disponibilização de informações, a qualquer interessado, em seu sítio eletrônico, sobre a empresa e seus resultados, suas atividades e sua situação financeira, patrimonial e operacional, tanto do ponto de vista global quanto de seus segmentos de negócio, dentre os quais está o segmento de refino.
Em que pese a Petrobras optar por não divulgar a margem de refino, as informações disponíveis permitiram à equipe de auditoria estimar, com base na metodologia de netback descrita no relatório, a margem adotada pela empresa.
Via de regra, os custos de refino da Petrobras estão aderentes à prática do mercado e diretamente correlacionados ao preço do petróleo. As margens de refino, por outro lado, dependem da política de preços adotada.
Verificou-se que, no período de 2011 a de 2014, a Petrobras apresentou margens negativas ou abaixo da média do mercado internacional, pois praticava preços internos que não refletiam o comportamento dos preços do petróleo e dos derivados no exterior. Nesse período, a geração de caixa da empresa foi negativa e o segmento de refino apresentou seguidos prejuízos contábeis.
No biênio subsequente, em 2015 e 2016, houve grande expansão dessas margens, alcançando patamares superiores à média do mercado. Buscou-se proporcionar maior geração de caixa para a companhia visando à melhora de sua sustentabilidade econômico-financeira, tendo em vista que a empresa se encontrava em risco de insolvência, tendo inclusive suas notas de crédito rebaixadas para grau especulativo em 2015.
A partir do quarto trimestre de 2016 até o ano de 2020, houve a adoção de práticas de precificação e margens condizentes com o comportamento em mercados competitivos, tendo em vista que a política de preços nesse período buscou acompanhar as variações do câmbio, do preço do petróleo e dos derivados no curto prazo.
 Verificou-se ainda que esse procedimento está alinhado ao arcabouço normativo brasileiro, sobretudo aos princípios e diretrizes estabelecidos no art. 1º e no art. 61, § 1º, da Lei do Petróleo, bem assim em relação à resolução à Resolução-CNPE 15/2017, que estabelece diretrizes estratégicas para o desenvolvimento do mercado de combustíveis.
A atual política de preços da Petrobras não é infensa a críticas, sendo possíveis perceber efeitos adversos da elevada volatilidade apresentada, sobretudo dada a relevância socioeconômica dos combustíveis fósseis para o país, considerando a sua importante participação na matriz energética nacional, a predominância do modal rodoviário de transporte de cargas e a cesta de consumo do brasileiro médio, sem falar que a empresa é absolutamente hegemônica no mercado nacional.
Não obstante, a política de preços de combustíveis da Petrobras e a conformidade das medidas e decisões tomadas pelos órgãos de deliberação da empresa estão em apuração em processo instaurado com essa finalidade específica, o TC Processo 030.033/2016-0, da relatoria no Exmo. Ministro Aroldo Cedraz.
Assim, tendo em vista a não existência de achados de auditoria, bem como ante a ausência de medidas corretivas a serem adotadas, entendo que o presente processo deva ser encerrado após o envio de cópia do relatório à Comissão de Defesa do Consumidor (CDC) da Câmara dos Deputados, uma vez que já alcançado o seu objetivo.
II
Em que pese a unidade técnica ter concluído pela inexistência de achados de auditoria, a Petrobras, em sede de memoriais, e com o intuito de evitar que manifestações da área técnica do TCU sejam utilizadas indevidamente em desfavor do Erário, pede que determinados trechos sejam excluídos da instrução e do relatório.
Sustenta a empresa que algumas considerações apresentadas, referentes essencialmente ao exame da política de preços sob o prisma econômico, podem ser usadas na defesa de interesses particulares, em prejuízo à estatal, em ações judiciais e procedimentos arbitrais em curso, a exemplo do uso descontextualizado de trechos de relatórios, emitidos no TC Processo 026.363/2015-1, em arbitragens movidas por acionistas minoritários.
Aduz, ainda, que os trechos a serem tarjados não tratam do cerne deste processo, concernente aos custos do refino, mas essencialmente à política de preços de combustíveis no período de 2011 à 2016, matéria tratada no TC Processo 030.033/2016-0, relator o Ministro Aroldo Cedraz, ainda não apreciado.
Em que pese a existência de processo específico para avaliar a legalidade da política de preços da Petrobras (TC Processo 030.033/2016-0) , entendo que verificar e analisar as margens de refino, tal como efetuado na presente fiscalização, está dentro do escopo em que se insere o trabalho. Pouca serventia teria o TCU se ficasse limitado a apurar a composição de custos de refino de combustíveis da Petrobras sem fazer nenhuma conexão com a realidade e sem atentar para o contexto em que a auditoria foi demandada pelo Congresso Nacional.
No regime republicano, o Congresso e a sociedade civil demandam informações fidedignas sobre a atuação e o desempenho de todos os órgãos do governo. Nesse mister, tem o TCU competência constitucional, conhecimento técnico, imparcialidade política, acesso a informações atinentes à Administração Pública e estrutura administrativa organizada. Esses fatores lhe permitem suprir o Parlamento e a sociedade com todas as informações, necessárias e fidedignas, a fundamentar o debate democrático sobre a atuação estatal.
Nada mais longe do ideal republicano pretender que, a pretexto de coibir algum mau uso que possam vir a fazer, passe o TCU a suprimir da sociedade trechos de análises elaboradas pelo seu corpo técnico, mormente quando lastradas em informações e dados amplamente disponíveis.
Nestes termos, indefiro o pleito da Petrobras. 
Ante o exposto, voto por que o Tribunal adote o Acórdão que ora submeto à apreciação deste Colegiado.
TCU, Sala das Sessões, em 8 de dezembro de 2021.
WALTON ALENCAR RODRIGUES 
Relator